臺灣高等法院臺中分院刑事判決
110年度上更一字第159號
上  訴  人  
即  被  告  林字璿
選任辯護人  楊振裕律師
            李進建律師
上列上訴人因違反毒品危害防制條例案件，不服臺灣彰化地方法
院108年度訴字第739號中華民國109年1月15日第一審判決（追加
起訴案號：臺灣彰化地方檢察署107年度偵字第9103、9104號）
，提起上訴，經判決後，最高法院發回更審，本院判決如下：
    主    文
原判決撤銷。
林字璿犯持有第二級毒品純質淨重二十公克以上罪，處有期徒刑
拾月。扣案之第二級毒品大麻參包（其中壹包乾燥植株驗餘淨重
參點玖壹肆陸公克；另貳包煙草檢品合計驗餘淨重貳佰捌拾捌點
肆貳公克、空包裝總重肆拾點壹伍公克）均沒收銷燬之。
    犯罪事實
一、林字璿明知大麻為毒品危害防制條例第2條第2項第2款所列
    管之第二級毒品，不得非法持有，竟基於持有第二級毒品純
    質淨重二十公克以上之犯意，於民國107年6月6日下午1時10
    分前之某不詳時間，在不詳地點，取得第二級毒品大麻3包
    （其中1包乾燥植株送驗淨重為4.102公克、驗餘淨重3.9146
    公克；另2包煙草檢品合計送驗淨重289.01公克、驗餘淨重2
    88.42公克、空包裝總重40.15公克）而持有之。嗣於107年6
    月6日下午1時10分許，經警持臺灣高雄地方法院核發之搜索
    票，至林字璿所承租、位於彰化縣○○鄉○○路000巷00弄00號
    之鐵皮工廠內執行搜索，當場扣得前揭第二級毒品大麻3包
    ，始悉上情。
二、案經臺中市政府警察局第五分局報告臺灣高雄地方檢察署檢
    察官呈請臺灣高等檢察署檢察長核轉臺灣彰化地方檢察署檢
    察官偵查後追加起訴。
    理    由
壹、證據能力取捨之意見：
一、被告於警詢及偵訊自白任意性之判斷：
（一）按被告之自白，須非出於強暴、脅迫、利誘、詐欺、疲勞
      訊問、違法羈押或其他不正之方法，且與事實相符者，始
      得採為證據，如被告之自白係由於不正之方法，並非自由
      陳述，則其取得自白之程序，已非適法，不問自白內容是
      否確與事實相符，因其非係適法之證據，即不能採為判決
      基礎，故審理事實之法院，遇有被告對於自白提出刑求之
      抗辯時，應先於其他事實而為調查，此據刑事訴訟法第15
      6條第1項、第3項分別定有明文。審諸上揭規定禁止以不
      正方法取得被告自白取供之立法目的，乃慮及刑事訴訟之
      目的本在發現實體真實，使國家得以正確適用刑罰權，藉
      以維護社會秩序及公共安全，然其手段仍應合法、潔淨、
      公正，方得保障人權，遂於前開條文明定倘被告接受訊問
      時遇有強暴、脅迫、利誘、詐欺、疲勞訊問、違法羈押或
      其他不正方法之情形時，即推定其有虛偽自白之危險，進
      而排除其證據能力。如法院經調查結果認定被告自白係以
      不正方式取得，自應依法加以排除，不得作為證據；惟倘
      有客觀事證足認被告之自白要非訊問人員逕以違法方式所
      取得，而係出於自由意思所為、且其自白之陳述堪認與事
      實相符者，尚難謂該自白毫無證據能力可言。
（二）上訴人即被告林字璿（下稱被告）及其辯護人雖謂：被告
      因為在搜索時遭到員警威脅，才會在後續警詢及偵訊時為
      非任意性自白等語，而爭執被告於警詢及偵訊自白之證據
      能力，惟查：
    1.經原審當庭勘驗本案搜索錄影檔案光碟內檔名「00030.MT
      S」、「00031.MTS」、「00032.MTS」、「00033.MTS」、
      「00034.MTS」、「00035.MTS」、「00036.MTS」等7個檔
      案結果可知，檔案「00030.MTS」由第一個檔案為107年6
      月6日中午12時6分許開始至第七個檔案為同日下午2時12
      分許結束，歷時約2小時餘，上開檔案內容並無刻意中斷
      或加工之情（詳參原審卷一第189至198、229至241頁）。
    2.其中於「00032.MTS」檔案中，被告在與員警對話時，不
      僅反應自然，應對自如，未見有何壓力，甚至於員警質疑
      查獲種子是否為大麻種子時，被告對員警表示「那若是中
      藥行的籽你信不信」、「中藥行買的東西一定有收據的嘛
      」、「收據交給律師了，有先拍一張圖下來」等語，並無
      遭員警不正脅迫之情事（詳參原審卷一第196頁）。
    3.而辯護意旨雖謂：於「00032.MTS」檔案內容中，員警有
      對被告講「你要配合就配合不要講那些五四三，有聊天過
      你知道啦」、「看你要怎麼配合你比較方便，比較實在啦
      」，及於「00033.MTS」檔案內容中，員警有對被告說「
      這把你辦下去很重耶，這硬把你辦下去，你很重耶。你覺
      得這些都沒有問題？你有信心嗎？」、「我跟你說，你既
      然沒信心，你看你有沒有辦法交保。」、「我說白的，你
      就將功贖罪嘛。你看有沒有其他東西。」、「你的妻小都
      有來過這裡，若要真的把他拗下去，你看你妻小會不會……
      」等語，使被告心理產生相當大的壓迫等語。然依卷附「
      00032.MTS」、「00033.MTS」檔案之勘驗譯文（詳參原審
      卷一第192至199、229至238頁）及被告提出之補充譯文（
      詳參本院上訴卷三第39至47頁）可知：①被告於員警問及
      查獲之大麻種子時，辯稱查獲的種子是在藥房購買的火麻
      仁及購買的收據已經給律師等語，員警乃對被告稱「去哪
      裡買的收據？」、「不要緊，這讓你解釋，看你跟誰買的
      。」、「你要配合就配合不要講那些五四三，有聊天過你
      知道啦」、「看你要怎麼配合你比較方便，比較實在啦」
      等語，足徵員警上開言語，係對被告說法表示質疑，認為
      被告所述不實，要被告配合調查照實說明，尚難認係脅迫
      被告；且被告於聽聞員警上開言語後，仍辯稱「我不知道
      」等語，並無因此而自白犯罪（詳參原審卷一第195至198
      頁，本院上訴卷三第39頁）；②員警當天搜索除查獲大麻
      、種子外，亦有查獲火藥、火藥填充器、子彈零件等物，
      員警懷疑被告除製造大麻外，也有製造彈藥，然被告於員
      警詢問時否認犯罪，員警遂對被告表示「這把你辦下去很
      重耶，這硬把你辦下去，你很重耶。你覺得這些都沒有問
      題？你有信心嗎？」、「我跟你說，你既然沒信心，你看
      你有沒有辦法交保」、「我說白的，你就將功贖罪嘛。你
      看有沒有其他東西」、「我跟你說啦，你今天遇到了你一
      定要面對嘛，你看你有沒有其他可以將功贖罪的部分」、
      「你的妻小都有來過這裡，若要真的把他拗下去，你看你
      妻小會不會……」等語，則員警上開言語，乃曉諭被告既然
      已經涉犯重罪，如能清楚交代案情，協助往上追查，可爭
      取坦白從寬、將功贖罪，亦難認係不法脅迫；且被告聽聞
      員警上開言語後，並無因此自白犯罪，仍然辯稱：「我就
      真的沒有，沒在弄」、「我就真的沒有」、「我也沒辦法
      去聯絡什麼人，我說真的啦」、「我哪知道哪裡有人在種
      ，我知道有人被抓，我怎麼知道哪裡在種」等語（詳參原
      審卷一第229至233頁，本院上訴卷三第45至47頁）。是辯
      護意旨所稱：被告係於搜索時遭員警以前揭言語脅迫而自
      白犯罪等語，尚非可採。
    4.觀之檔名「00033.MTS」之搜索錄影，於01：33：32至01
      ：35：32時，被告於受搜索過程中與員警並肩坐著，於員
      警詢及現場裡面浴廁和旁邊隔間內放什麼及裡面的設備乙
      節時，被告自行告知員警「以前有」、「有試，不能用」
      、「有試啦」等語，並表示「不曾發出來，沒發出來」，
      經員警追問「沒發出來怎麼有這個（指現場查獲的大麻）
      ？」，被告答稱「種，也買過栽仔，種，啊也曾跟人買過
      栽仔。就活到最後就死掉」、「都不活，活到最後就死掉
      ，活到最後就死掉」等語，員警再追問「那這些（指現場
      查獲的大麻）哪裡來的？」，被告答稱「就死去拔下來的
      」、「折一折分類啦」等語，又經員警詢問其栽種之大麻
      植株大小，被告用手比了一個高度，並向員警供稱「絕對
      都30公分內」（詳參原審卷一第234至235頁）。是依上開
      被告與員警於搜索現場之互動情形及對話內容，亦難認被
      告有何於受搜索過程中遭員警脅迫取供之情事。
（三）綜上所述，足認被告並無於受搜索時遭到員警脅迫取供之
      情事，自難謂已影響其後於警詢及偵訊之任意性，應無證
      據排除法則之適用。被告及辯護人所稱：被告於搜索過程
      遭不當取供，其警詢及偵訊之自白為非任意性自白，均無
      證據能力等語，難認允洽，並不足取。
二、另按刑事訴訟法第100 條之1第1 項前段規定：「訊問被告
    ，應全程連續錄音；必要時，並應全程連續錄影」，同條第
    2 項規定：「筆錄內所載之被告陳述與錄音或錄影之內容不
    符者，除有前項但書情形外，其不符之部分，不得作為證據
    」。考其立法目的，在於擔保被告對於訊問之陳述，係出於
    自由意思及所述與筆錄記載內容相符。倘其陳述能證明係出
    於自由意志而非出於不正之方法，且其自由之陳述與事實相
    符，縱令於訊問時未經全程連續錄音或錄音故障而無聲音，
    致訊問程序稍嫌微疵，仍難謂其陳述無證據能力（最高法院
    108年度台上字第4123號刑事判決參照）。就被告警詢光碟
    部分，雖有影像但後半部卻無聲音，疑為電腦視訊程式故障
    所致，此據臺中市政府警察局第五分局108年9月18日中市警
    五分偵字第1080039859號函及所檢附之職務報告載述至明（
    詳參原審卷一第153、155頁）；本院再依辯護人之聲請，囑
    請法務部調查局查明警詢光碟能否修復及毀損原因，據該局
    覆稱：該警詢光碟後段無音訊部分，已無修復可能；且音訊
    中斷原因多樣，諸如錄影過程錄音線路意外鬆脫或人為拔除
    、收音裝置故障、電腦系統麥克風設定變更或異常、影片後
    製編輯消音等，本案送鑑影片音訊中斷究係肇因人為因素或
    機械故障，歉難研判等語，有法務部調查局111年8月18日調
    科參字第11103246940號函附卷足稽（詳參本院上更一卷第2
    39頁）。準此，被告之警詢光碟確有部分片段僅有影像而無
    聲音，且無法完全排除係因錄音設備故障所致，雖已造成警
    詢程序稍嫌微疵，參諸前揭說明，仍難謂被告於警詢時所述
    毫無證據能力。退步以言，縱認司法警察未依規定全程連續
    錄音而違背法定程序，惟被告警詢供述有無證據能力，仍應
    由法院適用刑事訴訟法第158條之4規定，依個案之具體情狀
    ，審酌人權保障及公共利益之均衡維護，予以客觀權衡判斷
    之（最高法院100年度台上字第1730號刑事判決參照）。參
    諸被告前揭於搜索過程中接受員警詢問之對話內容，並無任
    何脅迫取供之情事，司法警察應無故意違背法定程序之主觀
    意圖，再參酌被告所涉毒品犯罪對他人身心健康及社會秩序
    之影響、被告權益遭受侵害之程度尚非嚴重、禁止使用證據
    對於預防將來違法取得證據之效果不大、如依法定程序有無
    發現該證據之必然性、證據取得之違法對被告訴訟上防禦不
    利益之程度等情形，經本院依刑事訴訟法第158條之4之規定
    客觀判斷並予權衡後，認為仍具證據能力。
三、又按被告以外之人於審判外之陳述，雖不符刑事訴訟法第15
    9條之1至第159條之4之規定，然經當事人於審判程序同意作
    為證據，法院審酌該言詞陳述作成時之情況，認為適當者，
    亦得為證據；當事人、代理人或辯護人於法院調查證據時，
    知有刑事訴訟法第159條第1項不得為證據之情形，而未於言
    詞辯論終結前聲明異議者，視為有前項之同意，刑事訴訟法
    第159條之5定有明文。而刑事訴訟法第159條之5立法意旨，
    在於確認當事人對於傳聞證據有處分權，得放棄反對詰問權
    ，同意或擬制同意傳聞證據可作為證據，屬於證據傳聞性之
    解除行為，如法院認為適當，不論該傳聞證據是否具備刑事
    訴訟法第159條之1至第159條之4所定情形，均容許作為證據
    ，不以未具備刑事訴訟法第159條之1至第159條之4所定情形
    為前提。此揆諸「若當事人於審判程序表明同意該等傳聞證
    據可作為證據，基於證據資料愈豐富，愈有助於真實發見之
    理念，此時，法院自可承認該傳聞證據之證據能力」立法意
    旨，係採擴大適用之立場。蓋不論是否第159條之1至第 159
     條之 4所定情形，抑當事人之同意，均係傳聞之例外，俱
    得為證據，僅因我國尚非採澈底之當事人進行主義，故而附
    加「適當性」之限制而已，可知其適用並不以「不符前四條
    之規定」為要件。惟如符合第 159條之1第1項規定之要件而
    已得為證據者，不宜贅依第159條之5之規定認定有證據能力
    （最高法院104年度第3次刑事庭會議決議參照）。本案下列
    所引用其他被告以外之人於審判外陳述，並無符合刑事訴訟
    法第 159條之1第1項規定之情形，且公訴人、被告、辯護人
    於本院依法調查上開證據之過程中，均已明瞭其內容而足以
    判斷有無刑事訴訟法第159條第1項不得為證據之情事，惟並
    未於言詞辯論終結前聲明異議，被告、辯護人更於本院準備
    程序時就證據能力部分表示沒有意見（詳參本院上更一卷第
    71至74、163至164頁）。本院審酌上開陳述作成時之情況，
    並無違法取證之瑕疵，認以之作為證據為適當，揆諸上開規
    定，應具有證據能力。
四、復按刑事訴訟法第 159條至第159條之5有關傳聞法則之規定
    ，乃對於被告以外之人於審判外之言詞或書面陳述所為之規
    範；至非供述證據之物證，或以科學、機械之方式，對於當
    時狀況所為忠實且正確之記錄，性質上並非供述證據，應無
    傳聞法則規定之適用，如該非供述證據非出於違法取得，並
    已依法踐行調查程序，即不能謂其無證據能力。本案下引之
    其他非供述證據，均與本案待證事實具有關聯性，公訴人、
    被告、辯護人於本案皆未爭執其證據能力，且無證據證明有
    何偽造、變造或公務員違法取得之情事，復經本院依法踐行
    調查證據程序，自得作為證據，而有證據能力。
貳、實體認定之依據：
一、訊據被告矢口否認持有第二級毒品純質淨重二十公克以上犯
    行，並於本院辯稱：我並未種植大麻，也沒有持有大麻，我
    先前只有施用過K他命，但沒吸食過大麻，現場查扣到的器
    具，都是我用來種植草莓所用等語（詳參本院上更一卷第16
    2至163頁）。辯護人則提出辯護意旨略以：本案查獲毒品經
    過大有疑問，依據證人朱○○所陳，及其於本院證述時所提及
    之花色花紋袋子，足徵扣案之大麻確實可能是由朱○○放在被
    告工廠內，無法排除被告係遭人栽贓等語。
二、惟查：
（一）扣案之大麻3包確係在被告所租用之上址工廠內為警查獲
      等情，業據證人即臺中市政府警察局第五分局偵查佐李○○
      於原審審理時、證人即內政部警政署刑事警察局偵查員洪
      ○○、臺中市政府警察局第五分局小隊長朱○○於本院前審審
      理時證述明確（詳參原審卷二第17、18頁，本院上訴卷第
      163至166、189至190頁），並有臺灣高雄地方法院搜索票
      、臺中市政府警察局第五分局搜索扣押筆錄、扣押物品目
      錄表、扣押物品收據、查獲現場及扣押物照片、衛生福利
      部草屯療養院草療鑑字第1070600257號鑑驗書、法務部調
      查局108年12月12日調科壹字第10803415060號函附卷可稽
      （詳參偵字第11197號卷第9、14至19、20至26、74頁，原
      審卷一第365頁），及大麻3包（其中1包乾燥植株送驗淨
      重為4.102公克、驗餘淨重3.9146公克；另2包煙草檢品合
      計送驗淨重289.01公克、驗餘淨重288.42公克、空包裝總
      重40.15公克）扣案為憑。則被告空言否認上開扣案大麻
      為其所持有，已屬無憑，自非可採。
（二）而證人朱○○雖於檢察官偵訊及本院審理時證稱：我之前在
      工廠旁邊燒東西時，有看到林○○拿2包垃圾出來燒，我有
      打開來看是2包青色絲狀的東西，警察叫我回去找，還給
      我一張上面有寫「廖」和電話的紙條，我後來找到那2包
      東西，就打電話跟警察聯繫，他要我把東西塞到被告的工
      廠，後來我趁被告出去買飲料時，把2包東西塞在他工廠
      小門旁邊木櫃等語（詳參本院上更一卷第186至187、217
      至218、319至345頁）；然其所述上情業經證人林○○於偵
      訊時堅詞否認（詳參本院上更一卷第211至213頁），且朱
      ○○向臺灣彰化地方檢察署自首涉犯刑法第169條第2項偽造
      證據誣告之案件，亦經該署檢察官偵查後，認為朱○○罪嫌
      不足，而為不起訴處分確定，此有臺灣彰化地方檢察署檢
      察官111年度偵字第4067號不起訴處分書在卷可佐（詳參
      本院上更一卷第143至144頁），均難率認朱○○上開所述盡
      屬實情。尤其證人朱○○於偵訊及本院審理時，業已表明並
      不清楚與其聯繫之警員姓名，亦不知紙條上所載之電話號
      碼（詳參本院上更一卷第187、324頁），本院顯然無從查
      證此部分之事實真偽。又證人朱○○既已陳明其在放置該2
      包東西後，並未將上情告知被告；且於其向臺灣彰化地方
      檢察署自首後，又不曾將自首一事告知任何人（詳參本院
      上更一卷第323、341至342頁），則被告又如何能於朱○○
      在110年3月8日自首後，旋即取得朱○○之自首書狀，並於
      同年月25日檢附上開自首書狀請本院轉呈最高法院參酌（
      詳參最高法院卷第57至69頁）？而被告雖辯稱：我是因為
      聽聞「黃清文」提到工廠大麻案與朱○○有關，所以才去找
      朱○○問這個案件與他有何關係，一開始朱○○還否認上情，
      後來我動手打他，朱○○才說他自首了等語（詳參本院上更
      一卷第310頁），惟此不僅與證人朱○○前揭證詞大相逕庭
      ，且證人朱○○若因良心不安、出於自責而向檢察機關自首
      ，當可預見檢察官日後勢必就此情節向被告查證覈實，而
      無再向被告掩飾隱瞞之必要，其又何須於被告詢問時猶刻
      意否認，反而須待被告出手毆打暴力相向，證人朱○○始吐
      露實情？上開各情皆與事理常情明顯悖離，難認屬實。再
      依被告前揭自陳毆打朱○○以取得其承認自首之經過以觀，
      被告確曾在本院審理期日前，就本案與證人朱○○有所接觸
      ，而原審勘驗本案搜索過程之影像或截圖，又因附於卷內
      而為被告所能取得，則證人朱○○於本院作證時所稱「花色
      花紋袋子」乙節，即無法排除係因間接接觸卷內事證，而
      影響其證述之可信性，非可單憑此節遽認證人朱○○之證詞
      毫無瑕疵。綜上所陳，證人朱○○前揭所為證述之真實性已
      堪存疑，自難佐證被告所辯本案係遭人栽贓放置大麻乙情
      屬實。
（三）又依卷附衛生福利部草屯療養院草療鑑字第1070600257號
      鑑驗書之鑑驗結果及備考欄所示，被告在上述時地為警查
      獲時，雖亦同時扣得種子1包，然該包種子經鑑驗結果，
      並未檢出任何毒品成分反應，且經隨機拿取20顆種子進行
      發芽試驗，則發現均不具發芽能力（詳參偵字第11197號
      卷第74頁），顯無從供作被告栽種、製造第二級毒品大麻
      之用。又被告為警查獲當時，雖同時扣得計時器、剪刀、
      照明燈、電風扇、花盆、施肥器、培養土等物品，有前述
      扣押物品目錄表為憑（詳參偵字第11197號卷第17至18頁
      ），然此皆屬一般市面上常見之園藝器材，且被告遭查扣
      各別器材之數量多僅1個，而依被告於偵訊時所述，上開
      物品僅係其用來種植草莓之用（詳參偵字第11197號卷第4
      5頁反面），另證人林○○亦於原審審理時證稱：被告曾在
      其所租用之上址廠房內，以水耕方式種植草莓等語（詳參
      原審卷二第28至34頁），能否憑此推認被告確有栽種並製
      造大麻之客觀事實？非無可議。再依現場查獲照片及證人
      李○○、洪○○、朱○○等員警之證詞觀察，本案查獲當時雖有
      搜得放在袋子裡之大麻，但並未同時發現該工廠內放置任
      何生長中之大麻植栽，或正在使用或培育中之製造、栽種
      大麻器具或設備。則公訴意旨所稱「被告於105年5月前某
      日，先由『寶哥』將不詳數量之大麻種子種入土壤使其發芽
      ，待成長至幼苗後將其中70株放入容器內，再於105年5月
      間，載運至被告所承租之位於彰化縣○○鄉○○路000巷00弄0
      0號鐵皮工廠，再由被告將上揭大麻幼苗（高約25公分至3
      0公分）放在本案工廠廁所及旁邊隔間內，使用照明設備
      、種植設備等物，以澆水及施肥方式使大麻生長，再以剪
      刀將大麻根莖葉取下，使用電風扇或置於燈罩上使其乾燥
      ，之後以剪刀剪碎成粉末狀」等製造第二級毒品大麻之犯
      罪情節（詳參起訴書犯罪事實一第5至12行），僅有被告
      於警詢及偵訊時之片面自白，除此之外，其餘卷附之前述
      供述與非供述證據，均僅能證明被告非法持有大麻3包之
      犯罪事實，依刑事訴訟法第156條第2項之規定，已無從認
      定被告確有製造第二級毒品大麻之犯行。被告及辯護人均
      一再否認公訴意旨所載製造第二級毒品之犯罪事實，尚非
      全無所據，當可採信。
（四）再按毒品危害防制條例第2條第2項第2款所稱之「大麻」
      ，依其附表二編號24所載，係指「不包括大麻全草之成熟
      莖及其製品（樹脂除外）及由大麻全草之種子所製成不具
      發芽活性之製品」而言；準此，該所謂「大麻」，即除上
      揭全草之成熟莖及其樹脂外之製品、種子所製成不具發芽
      活性之製品以外，其餘任何部位要均屬之。故同條例第11
      條第4項所定「持有第二級毒品純質淨重二十公克以上」
      者，其中「純質淨重」，於「大麻」之情形，係指大麻全
      草之上開部分之淨重之謂（最高法院101年度台上字第177
      1號刑事判決參照）。本案為警查扣之大麻3包，分屬乾燥
      植株及煙草型態，此有前述衛生福利部草屯療養院草療鑑
      字第1070600257號鑑驗書、法務部調查局108年12月12日
      調科壹字第10803415060號函在卷可參。則上開扣案大麻
      既均維持原本生長時之樣態，並未摻雜其他外來物質，縱
      經剪除、包裝等過程，亦無礙於皆屬純質大麻之客觀事實
      。從而，前述扣案毒品之合計純質淨重於扣除包裝重量後
      ，顯已合於毒品危害防制條例第11條第4項所定「持有第
      二級毒品純質淨重二十公克以上」之要件，當無疑義。
三、綜上所陳，被告及辯護人前揭所辯各節均有未洽，無足為採
    。本案事證已臻明確，被告持有第二級毒品純質淨重二十公
    克以上犯行堪以認定，應予依法論科。
參、新舊法比較：　
    查被告行為後，毒品危害防制條例於109年1月15日經總統以
    華總一義字第10900004091號令修正公布，並自公布後6個月
    即109年7月15日起施行。惟該次修法就毒品危害防制條例第
    11條部分，僅變更同條第1、2、5、6、7項之刑責輕重及調
    整部分條文之構成要件，並不及於被告就本案所應適用之毒
    品危害防制條例第11條第4項持有第二級毒品純質淨重二十
    公克以上罪，自不生新舊法比較之問題，而應依一般法律適
    用原則，逕行適用裁判時法。
肆、論罪科刑：　　　　
一、查大麻為毒品危害防制條例第2條第2項第2款所列管之第二
    級毒品，核被告所為，係犯毒品危害防制條例第11條第4項
    之持有第二級毒品純質淨重二十公克以上罪。
二、又按檢察官起訴之犯罪事實為裁判上一罪者，基於刑事訴訟
    法第267條審判不可分之原則，及與此原則同一訴訟理論，
    始有所謂犯罪事實之一部擴張或犯罪事實之一部減縮，而應
    於理由內敘明就未起訴部分一併審判，或就起訴之一部不另
    為無罪、免訴或不受理判決之可言；設若起訴事實為屬單純
    一罪及實質上一罪者，法院在不變更起訴之犯罪事實之範圍
    內，自由認定事實，適用法律，則屬刑事訴訟法第300條變
    更起訴法條之範疇（最高法院103年度台上字第852號刑事判
    決參照）。又依刑事訴訟法第300條之規定，有罪之判決，
    得就起訴之犯罪事實，變更檢察官所引應適用之法條。故法
    院得在不妨害基本社會事實同一之範圍內，自由認定事實，
    不受檢察官所引起訴法條拘束。於毒品犯罪而言，毒品危害
    防制條例對於持有、轉讓、意圖販賣而持有、販賣、製造等
    各行為，因其毒品分類與侵害法益程度，給予不同之法律評
    價，分別定其罪名及刑罰，但上揭行為間有具有高、低度之
    階段關係者，法院自得在不妨害該基本社會事實同一之範圍
    內，自由認定其階段行為，依適當之罪名予以論處。而持有
    乃製造行為之當然結果，是縱無起訴法條所指之製造毒品行
    為，法院仍應審查其是否成立持有之犯罪行為，倘未審酌其
    情，遽為無罪諭知，仍應認有已受請求之事項而未予審判之
    判決當然違背法令（最高法院99年度台上字第5141號刑事判
    決同此意旨）。本案經依司法警察及檢察官之蒐證、偵查，
    及法院依據法定程序調查證據之結果，僅能證明被告涉犯持
    有第二級毒品純質淨重二十公克以上罪，而無從逕認被告有
    公訴意旨所稱製造第二級毒品之犯行，已如前述；檢察官遽
    以毒品危害防制條例第4條第2項製造第二級毒品罪嫌起訴，
    非無可議，難認妥適。惟因持有行為本屬製造第二級毒品之
    當然結果，若均能成罪，二者間應屬法條競合關係，而僅論
    以製造第二級毒品罪為已足，至於持有行為則不另論罪，此
    與想像競合犯之裁判上一罪關係尚屬有別，參諸前揭說明，
    本院仍應論究被告所涉持有第二級毒品純質淨重二十公克以
    上之犯行，並依刑事訴訟法第300條之規定，於社會基本事
    實同一之範圍內予以變更起訴法條，本院復將上述變更後之
    持有第二級毒品純質淨重二十公克以上罪名當庭告知被告及
    辯護人（詳參本院上更一卷第300頁），而無礙於被告訴訟
    上防禦權之行使。
三、另按毒品危害防制條例第17條第1項規定所稱「供出毒品來
    源，因而查獲其他正犯或共犯者」，係指犯罪行為人供出毒
    品來源之對向性正犯，或與其具有共同正犯、共犯（教唆犯
    、幫助犯）關係之毒品由來之人的相關資料，諸如其前手或
    共同正犯、共犯之姓名、年籍、住居所或其他足資辨別之特
    徵等項，使調查或偵查犯罪之公務員得據以對之發動調查或
    偵查程序，並因此而確實查獲其人、其犯行者，始足該當。
    雖不以在偵查中供出為限，即審判中始供出者，亦無不可，
    但犯罪行為人所自白或指認為毒品由來之人，如僅有綽號而
    難以確定其特徵，或已死亡或通緝等在客觀上實已無從使調
    查或偵查機關人員為有效地調查或偵查作為，或並未因此而
    確實查獲被指認人之犯行者，均與上開之規定不符（最高法
    院110年度台上字第3941號刑事判決參照）。被告於本案警
    詢及偵訊時，雖曾提及扣案之大麻係「寶哥」所交付，惟亦
    表明並無「寶哥」之聯繫方式可資提供（詳參偵字第11197
    號卷第6至8、46頁），則被告既無法完整敘明其毒品來源之
    具體資訊以供追查，職司偵查犯罪之檢警機關顯然無從據此
    查獲供應毒品之其他正犯或共犯；至於被告及辯護人聲請調
    查之證人朱○○，經檢察官及本院訊問結果，已無從率認其確
    係被告之毒品來源，詳如前述，參諸前揭說明，被告自無適
    用毒品危害防制條例第17條第1項減免其刑規定之餘地。
伍、撤銷改判之理由：
一、原審經審理結果，認為被告製造第二級毒品犯行明確而予論
    科，固非無見。惟查：被告在警詢及偵訊時雖供稱其有以澆
    水、施肥等方式，栽種「寶哥」所交付之大麻幼苗，然此並
    無其他事證足以佐證其有製造第二級毒品之犯行，且被告於
    原審及本院皆已嚴詞否認上情，自不能單憑前揭警詢及偵訊
    時之供述，即遽為不利於被告之認定。原判決未能詳加勾稽
    卷內相關事證，深入剖析被告上開自白究竟有何證據足資補
    強其真實性，遽依公訴意旨所認定之起訴事實，依毒品危害
    防制條例第4條第2項之製造第二級毒品罪予以論科，認事用
    法難謂允洽，自有可議。被告提起上訴主張其於警詢及偵訊
    之供述並非出於任意性乙節雖非可採，業經本院詳予論述指
    駁如前，茲不贅言；然其否認涉有製造第二級毒品罪而提起
    上訴部分，則非全然無憑，其上訴為有理由。原判決既有前
    述瑕疵可指，自屬無可維持，應由本院予以撤銷改判。　　
二、爰以行為人之責任為基礎，審酌被告明知大麻為毒品危害防
    制條例所列管之第二級毒品，竟持有純質淨重逾200公克之
    大麻，數量甚豐，倘經流入市面，勢必擴大危害範圍，促成
    毒品氾濫，對於社會治安之負面影響及可能造成他人之身體
    危害均不容小覷；且被告雖曾於警詢及偵查時一度坦承持有
    大麻，迨原審及本院審理期間又均否認犯行，犯後態度非無
    可議；再參以被告犯罪動機、目的、手段、於本院前審審理
    時自述具有國中畢業學歷之智識程度、在舅舅家幫忙抽鋼線
    、顧機台、尚須扶養妻兒（詳參本院上訴卷三第77頁）等一
    切情狀，量處如本判決主文欄第2項所示之刑，以示懲儆。
三、沒收部分：
（一）扣案之大麻3包（其中1包乾燥植株送驗淨重為4.102公克
      、驗餘淨重3.9146公克；另2包煙草檢品合計送驗淨重289
      .01公克、驗餘淨重288.42公克、空包裝總重40.15公克）
      ，經送鑑定結果均檢出第二級毒品大麻成分，有衛生福利
      部草屯療養院草療鑑字第1070600257號鑑驗書、法務部調
      查局108年12月12日調科壹字第10803415060號函在卷足憑
      ，均應依毒品危害防制條例第18條第1項前段規定沒收銷
      燬。又盛裝上開毒品之外包裝袋，以目前採行之鑑驗方式
      ，包裝袋內仍會殘留微量毒品，而無法將之完全析離，故
      應與所盛裝之第二級毒品併予沒收銷燬。至送驗耗損部分
      之毒品因已滅失，爰不併為沒收銷燬。
（二）另扣案之種子（不具發芽能力）、計時器、剪刀、照明燈
      、電風扇、花盆、施肥器、培養土、電子磅秤、控制器、
      分裝盤、淨水器、肥料、開花肥料等物，則與本案持有第
      二級毒品純質淨重二十公克以上犯行無涉，均毋庸於本案
      另為沒收之諭知。
據上論結，應依刑事訴訟法第369條第1項前段、第364條、第299
條第1項前段、第300條，毒品危害防制條例第11條第4項、第18
條第1項前段，判決如主文。
本案經檢察官余建國提起公訴，檢察官林蓉蓉到庭執行職務。 
　　
中　　華　　民　　國　　111 　年　　11　　月　   1　　日
          刑事第十二庭    審判長法　官  張  國  忠 
　　　　　                      法　官  陳      葳
　　　　　　　      　　　　　  法　官  高  文  崇
以上正本證明與原本無異。
如不服本判決應於收受送達後20日內向本院提出上訴書狀，其未
敘述上訴之理由者，並應於提起上訴後20日內向本院補提理由書
（均須按他造當事人之人數附繕本）「切勿逕送上級法院」。因
疫情而遲誤不變期間，得向法院聲請回復原狀。  

　　　　　　　　　　       　　 書記官  施  耀  婷

中　　華　　民　　國　　111 　年　　11　　月　　1 　　日
                
附錄本案論罪科刑法條：
毒品危害防制條例第11條第4項
持有第二級毒品純質淨重二十公克以上者，處六月以上五年以下
有期徒刑，得併科新臺幣七十萬元以下罰金。